---
title: "Traitement des données de la dette par pays"

subtitle: | 
    | Traitement du signal et des images
    | Université de Rennes II : Master Mathématiques Appliquées, Statistiques 
author: | 
    | Margaux Bailleul
    | Oriane Duclos
    

date: "`r format(Sys.time(), '%d %B, %Y')`"
geometry: "left=2.5cm,right=2.5cm,top=2cm,bottom=2cm"
fontfamily: mathpazo
output:
  pdf_document:
    keep_tex: true
    latex_engine: pdflatex
    fig_caption: yes
    highlight: haddock
    number_sections: yes
    toc: yes
    toc_depth: 2
    citation_package: natbib
---

# Environnement de travail 

```{r}
library(fda) 
library(dplyr) 
library(tidyverse) 
```

# Introduction

Ce projet vise à sélectionner et analyser un jeu de données fonctionnelles inédit, effectuer un lissage des données si nécessaire, puis appliquer et interpréter des méthodes de statistique exploratoire telles que la moyenne, la variance, la covariance, la corrélation et l'analyse en composantes principales (ACP) fonctionnelle.

Notre étude se focalise sur la dette de divers pays dans le monde sur une période de 31 ans, allant de 1990 à 2021. La base de données initiale comprend 176 pays, mais nous avons décidé de restreindre notre analyse aux pays sans données égales à zéro, afin d'éviter tout biais. Ainsi, nous avons retenu 46 pays pour notre étude.

Le jeu de données utilisé pour cette étude peut être retrouvé à l'adresse suivante : https://www.kaggle.com/datasets/mathurinache/detteparpays


# Prétaitement des données

```{r}
#Importation des données
data <- read.csv("archive/Dette_parpays.csv", header = TRUE)
head(data)
```

```{r}
# Suppression des colonnes 'Region' et 'Image.URL' 
data <- data[, !(names(data) %in% c("region", "Image.URL"))]

for (colname in names(data)) {
  # Vérifie si le nom de la colonne commence par 'X' suivi de 4 chiffres
  if (grepl("^X[0-9]{4}$", colname)) {
    # Suppression des virgules et conversion en numérique
    data[[colname]] <- as.numeric(gsub(",", ".", data[[colname]]))

    # Renommage de la colonne pour enlever le 'X'
    names(data)[names(data) == colname] <- substr(colname, 2, nchar(colname))
  }
}

#head(data)
```

Notons que nous avons choisit de prendre que les pays avec des données non nulles. En effet, nous avons remarqué que certains pays avaient des données nulles sur certaines années. Nous avons donc décidé de ne pas prendre en compte ces pays pour notre étude. Il nous reste ainsi 46 pays à étudier.

```{r}
library(tidyr)

long_data <- pivot_longer(data, cols = -Country.Name, names_to = "Année", values_to = "Dette")

df <- pivot_wider(long_data, names_from = Country.Name, values_from = Dette)
df <- as.data.frame(df)

# Mettre la colonne année en rownames
rownames(df) <- df$Année

# enlever la colonne année
df <- df[, !(names(df) %in% c("Année"))]

# enlever toutes les colonnes qui ont au moins un 0 dans la colonne
df <- df[, colSums(df == 0) == 0]
head(df)

```

```{r eval=FALSE, include=FALSE}
summary(df)
```

Nous allons observer la dette de la France entre 1990 et 2021

## Dette de la France 

```{r}
df_copie <- df
# Utiliser les rownames comme variable pour les années
df_copie$Annee <- as.numeric(rownames(df_copie))

# Filtrer le data frame pour ne conserver que les données de la France
df_france <- df_copie[, c("Annee", "France")]

# Convertir le data frame en format long avec tidyr
df_france_long <- gather(df_france, key = "Pays", value = "Dette", -Annee)

# Créer le ggplot
ggplot(df_france_long, aes(x = Annee, y = Dette)) +
  geom_line() +
  labs(title = "Dette de la France au fil du temps",
       x = "Année",
       y = "Dette") +
  theme_minimal()
```

De 1990 à 2000, la dette augmente de manière relativement douce. Puis, la courbe semble plus plate, indiquant un ralentissement de l'augmentation de la dette ou une période de stagnation. Entre les années 2005 et 2010, il y a une augmentation rapide de la dette, ce qui pourrait correspondre à la crise financière mondiale de 2008 et ses répercussions économiques.Autour de l'année 2015, la dette semble atteindre un plateau, suivie d'une légère diminution qui pourrait indiquer des mesures d'austérité ou une croissance économique améliorant la capacité de la France à gérer sa dette. Vers la fin de la période, la dette semble augmenter de nouveau, ce qui pourrait être lié à des événements économiques récents, comme la crise du COVID-19 qui a nécessité des dépenses gouvernementales accrues pour soutenir l'économie.


## Courbe évolutive/Boxplot des pays retenus

```{r include=FALSE}
# Reorganisation du df pour faciliter la premiere visualisation
years <- 1990:2021
ndf <- cbind(years,df)
data_longer <-  ndf%>%pivot_longer(!years, names_to="pays", values_to="Dette")
#head(data_longer)
```


```{r}
library(ggplot2)
ggplot(data_longer, aes(x=years, y=Dette, color=pays)) + geom_line() +  
  xlab("Années") +
  ylab("Dette") +
  ggtitle("Figure 1:  Dette  pour chaque pays au cours du temps ")
```

Ce graphique représente l'évolution de la dette de différents pays au fil du temps. L'axe des ordonnées indique le niveau de dette tandis que l'axe des abscisses représente les années de 1990 à 2021.

On observe une grande variabilité dans les trajectoires de la dette des différents pays. Certains montrent des pics très élevés, indiquant une augmentation significative de la dette pendant certaines périodes, tandis que d'autres présentent des trajectoires plus stables. La diversité des tendances suggère des contextes économiques très différents. Nous pouvons observer que certains pays se démarquent des autres, tels que le Japon (dont la dette n’a cessé d’augmenter) et les Seychelles qui ont eu un pic aux alentours des années 2000.


```{r}
ggplot(data = data_longer,aes(x =pays, y = Dette)) +
  geom_boxplot() +
  xlab("Pays") +
  ylab("Distribution de la variable d'intérêt")+
  coord_flip()+ 
  ggtitle("Figure 2: Boxplot comparatifs")
```

Ce graphique est un ensemble de boxplots comparatifs qui montrent la distribution de la dette des différents pays présents dans notre base de données.
Pour donner deux exemples :

1. Le boxplot pour la Suisse en haut montre que les valeurs sont plutôt regroupées autour de la médiane, qui est elle-même plutôt moyenne, et qu'il y a peu de variabilité et pas de valeurs extrêmes. Cela peut indiquer que la Suisse a eu une dette relativement stable entre 1990 et 2021.

2. En comparaison, le boxplot pour le Japon montre une médiane très élevée, et de très longues moustaches, indiquant que les valeurs ont énormément varié entre 1990 et 2021 pour le Japon. Si nous mettons ce graphique en relation avec le précédent, nous remarquons qu’effectivement le Japon a une dette qui n’a cessé d’augmenter.


Nous allons utiliser la base splines pour modéliser nos données qui sont locales. Elles pourront alors s'adapter à des variations spécifiques dans des régions restreintes des données.


# Lissage pénalisé des courbes 

```{r}
#  Transformation du df en matrice
y=data.matrix(df)
#y
xrange = range(as.numeric(rownames(y))) # range des années
```


```{r}
splbasis = create.bspline.basis(xrange,norder=6,breaks=years)
gcv = 1:40
for (i in 1:40){
  lambda = exp(i-10)
  fdparTemp = fdPar(splbasis,Lfdobj = 4,lambda=lambda)
  smoothdata = smooth.basis(years,y,fdParobj = fdparTemp)
  gcv[i] = mean(smoothdata$gcv) #n valeur de critere general pour un lambda donnée soit la moyenne 
}
plot(gcv)
which.min(gcv)
```

On remarque que le pic le plus bas ce situe à environ 5. 

```{r}
lambda = exp(which.min(gcv)-10) # choix du lambda qui minimise le critere general
fdparTemp = fdPar(splbasis,Lfdobj = 4,lambda=lambda) 
smoothdata = smooth.basis(years,y,fdParobj = fdparTemp) # # ajustement des données (obj fonctionnnelle qui contient l'ensemble des courbes lisées)
```

```{r}
fhatsmooth = eval.fd(years,smoothdata$fd) # evaluation de l'objet fonctionnel fd
par(mfrow=c(1,2)) 
matplot(years,y,type="l",lty=1,ylab="",main="donnees brutes")
matplot(years,fhatsmooth,type="l",lty=1,ylab="",main="donnees lissees")  # chaque courbe un obj fonctionnelle que nous avons estimé 
```

```{r}
matplot(years,fhatsmooth-y,lty=1,type="l",ylab="residus")
```

En examinant le graphique, on peut observer les points suivants que la variabilité des résidus semble décroître au fil du temps, avec des pics plus élevés autour des années 1990 et une stabilisation vers 2020. Cela pourrait indiquer que la précision des modèles de lissage s'est améliorée ou que la volatilité de la dette des pays a diminué au fil du temps.De plus, il y a quelques pics et creux significatifs, notamment au début des années 1990 et autour de l'année 2000, ce qui peut indiquer des événements spécifiques qui ont affecté la dette de manière significative et qui n'ont pas été entièrement capturés par le modèle de lissage.
Dans l'ensemble, il n'y a pas de tendance claire ou de biais visible dans les résidus, ce qui suggère que le modèle de lissage ne présente pas de problèmes systématiques majeurs.

# Statistiques descriptives 

## Moyenne fonctionnelle
 
On peut représenter l'évolution "moyenne" des dettes en traçant la moyenne empirique fonctionnelle.

```{r}
meantemp = mean.fd(smoothdata$fd) #moyenne (objet fonctionnel fd)
# meantemp # #obj fonctionnelle (coef dans la base de fonction que nous avons choisit(fonction moyenne ici))
```

```{r}
matplot(fhatsmooth,col="gray",type="l",xlab="Année",ylab="Dette") # # courbes lissées
lines(meantemp$coefs,lwd=2) # courbe moyenne
``` 


La ligne noire épaisse représente la moyenne de ces courbes de dettes lissées. Elle montre la tendance générale de la dette à travers tous les pays considérés. La moyenne est relativement stable dans le temps. 

 
## Covariance/Corrélation fonctionelle

### Covariance fonctionelle

```{r}
covtemp = var.fd(smoothdata$fd)
surfcov = eval.bifd(xrange[1]:xrange[2],xrange[1]:xrange[2],covtemp)
```


```{r,echo=FALSE,include=FALSE,message=FALSE,warning=FALSE}
nofColors <- 100
colorFunc <- colorRampPalette(c('blue', 'red'));
colors_   <- colorFunc(nofColors)
z=surfcov
z.centerValues <- (
   z[      -1  ,      -1  ] +
   z[      -1  , -ncol(z) ] +
   z[ -nrow(z) ,      -1  ] +
   z[ -nrow(z) , -ncol(z) ]
) / 4

z.colorBin <- cut(z.centerValues, nofColors);

```


```{r}

persp(surfcov,theta=30,xlab="Années",ylab="Années",zlab="covariance",col=  colors_[z.colorBin],)

```

```{r}
filled.contour(surfcov)
```

INTERPRETATION

### Corrélation fonctionelle


```{r}
cortemp = cor.fd(xrange[1]:xrange[2],smoothdata$fd)
#renvoie directement la matrice de corrélation emprique évaluée en les points demandés
```


```{r}
persp(cortemp,theta=90,phi=40,xlab="Années",ylab="Années",zlab="corrélation",col=  colors_[z.colorBin],)
```

```{r}
filled.contour(cortemp)
```

## Ecart-type fonctionnel

On peut faire de même pour l'écart-type moyen et le mettre en relation avec l'espérance moyenne.
 
```{r}
sdtemp = sd.fd(smoothdata$fd) #ecart-type (objet fonctionnel fd)
```


```{r}
matplot(fhatsmooth,col="gray",type="l",xlab="année",ylab="dettes")
fnmoy = eval.fd(xrange[1]:xrange[2],meantemp)
fnsd  = eval.fd(xrange[1]:xrange[2],sdtemp)
lines(fnmoy,lwd=2)
lines(fnmoy+2*fnsd,lwd=2,col=4,lty=2)
lines(fnmoy-2*fnsd,lwd=2,col=4,lty=2)
``` 

La variabilité suit plus ou moins la tendance générale de la dette dans le temps 


## ACP fonctionnelle

```{r}
TempACPF = pca.fd(smoothdata$fd,nharm=4,centerfns = TRUE)
TempACPF$varprop
cumsum(TempACPF$varprop)
```

On remarque que la première composante (62.6%) et la deuxieme composante (23.7%) représentent plus de 86% de la variabilité expliquée.

On peut commencer par représenter les composantes principales obtenues.

```{r}
plot(TempACPF$harmonics)
```

On constate que la courbe noire, c'est à dire la première compososante principale, prend des valeurs positives comme ce qui est attendu en général pour cette courbe. Elle semble bien prendre la variabilité de nos individus (pays) et leurs caractéristiques communes : Une tendance à la hausse de la dette au fil du temps.

En ce qui concerne la courbe rouge, elle est dans un premier temps positive puis negative. Elle reflète bien le changement de comportements selon les individus.


On peut utiliser la fonction `plot.pca.fd` pour cette représentation.

```{r}
par(mfrow=c(2,2))
plot.pca.fd(TempACPF)
```

Ici, on voit que la moyenne diminuée ou augmentée de la première fonction propre permet de retracer presque parfaitement l'allure générale de notre jeu de données. Ce n'est pas étonnant étant donné que la première composante explique plus de 97% de la variabilité de notre jeu de données. Ainsi, sans surprise, la moyenne augmentée ou diminuée des fonctions propres 2,3 ou 4 n'offre aucune plus-value utile pour l'interprétation.

### Représentation des individus dans le premier plan factoriel

On peut terminer par représenter nos individus (les pays) sur le premier plan factoriel. Afin de proposer une interprétation plus poussée, nous avons également récupéré une information liée à la présence ou non de chaque pays en tant que membre de l'OCDE (Indicateur reflétant le développement d'un pays) afin de voir si ces groupes de pays avaient des caractéristiques différentes.

```{r}
plot.pca.fd(TempACPF)
```


```{r}
Pays = c("Algeria", "Antigua and Barbuda", "Australia", "Austria", "Bahrain", "Belgium",
           "Canada", "Chile", "Comoros", "South Korea", "Dominica", "Spain", "Finland",
           "France", "Gabon", "Ghana", "Guinea", "Equatorial Guinea", "Honduras", "Iceland",
           "Italy", "Japan", "Jordan", "Kiribati", "Kuwait", "Lesotho", "Libya", "Madagascar",
           "Malaysia", "Morocco", "Norway", "New Zealand", "Oman", "Paraguay", "Netherlands",
           "Portugal", "Qatar", "United Kingdom", "Saint Vincent and the Grenadines",
           "Saint Lucia", "Seychelles", "Singapore", "Sri Lanka", "Switzerland", "Suriname",
           "Trinidad and Tobago")
CatastropheNaturelle = c(0, 1, 1, 0, 0, 0, 1, 1, 1, 0, 1, 1, 0, 1, 0, 0, 0, 0, 1, 0, 1, 1, 0, 1, 0, 0, 0, 1, 1, 0, 0, 1, 0, 1, 0, 1, 0, 0, 1, 1, 1, 0, 1, 0, 1, 1)
cata <- data.frame(Pays = Pays, CatastropheNaturelle = CatastropheNaturelle)
```

```{r}
pays <- data.frame(Pays=colnames(df))
info_cata <- left_join(pays,cata,by="Pays")
```


```{r}
plot(TempACPF$scores[,1],TempACPF$scores[,2],pch=20,xlab="Axe 1", ylab="Axe 2",type="n")
pays <- colnames(df)
Catastrophe = as.factor(info_cata$CatastropheNaturelle)
text(TempACPF$scores[,1],TempACPF$scores[,2],labels=pays,cex=0.7,col=as.numeric(Catastrophe))
legend("topleft",legend = levels(Catastrophe),col=1:4,lty=1)
```